【裁判字號】    99,消債清,18
【裁判日期】    990712
【裁判案由】    清算程序
【裁判全文】
臺灣嘉義地方法院民事裁定            99年度消債清字第18號
聲  請  人  丁○○
債  權  人  台新國際商業銀行股份有限公司
法定代理人  甲○○
債  權  人  遠東國際商業銀行股份有限公司
法定代理人  丙○○
債  權  人  中國信託商業銀行股份有限公司
法定代理人  戊○○○○
債  權  人  國泰世華商業銀行股份有限公司
法定代理人  乙○○
代  理  人  己○○
上列當事人間聲請消費者債務清理事件，本院裁定如下：
    主  文
債務人丁○○自中華民國九十九年七月十二日中午十二時起開始
清算程序，並同時終止清算程序。
    理  由
一、按更生方案未依消費者債務清理條例第59條、第60條規定可
    決時，除有該條例第64條規定之情形外，法院應以裁定開始
    清算程序，消費者債務清理條例第61條定有明文。復按法院
    開始清算程序之裁定，應載明其年、月、日、時，並即時發
    生效力；而債務人之財產不敷清償清算程序之費用時，法院
    應裁定開始清算程序，並同時終止清算程序，復為同條例第
    83條第1 項、第85條第1 項所明定。
二、查本件債務人聲請更生，前雖經本院裁定於民國98年2 月17
    日開始更生程序，惟債務人於98年8 月17日所提之更生方案
    ，未能依消費者債務清理條例第60條規定獲得債權人會議之
    可決，此有各債權人提出之陳報狀附卷可按。
三、另查債務人提出前開更生方案，以每一個月為一期，共分72
    期，每個月清償新臺幣（下同）6,407 元，係以其於更生方
    案履行期間每月收入25,000元，扣除必要支出合計18,593元
    （含房租6,000 元、長子健保費659 元、膳食費3,600 元、
    雜支400 元、通訊費1,601 元、油費5,000 元、個人健保費
    659 元、國民年金674 元）而來。惟查：債務人目前與其母
    共同居住於繼承自其父所遺房屋，債務人固主張該房租
    6,000 元係補貼其母之生活費云云，但債務人自承其母目前
    每年領有12萬元之俸給，且債務人另有姊妹3 人，縱其母仍
    有受扶養之必要，應可由姊妹4 人共同負擔，又債務人負欠
    債務2,319,426 元，實際上是否有能力且確實給與母6,000
    元，已非無疑。又債務人於聲請更生時陳報其每月需支出通
    訊費999 元及油費400 元，而債務人目前仍為他人從事打掃
    、整理房屋之工作，與聲請更生時之工作並無不同，其提出
    更生方案時主張履行更生期間須支出之通訊費、油費竟各為
    1,601 元、5,000 元，分別高出60﹪、12倍，顯不合理而有
    浮報必要費用之情事。再者，債務人負欠已申報無擔保及無
    優先權債權人之債務合計2,319,426 元，依債務人提出之更
    生方案，其履行更生期間所清償之債務總額為461,304 元，
    債權人所能獲得之清償比例僅19.9﹪，略嫌過低。綜上足認
    債務人並未盡最大努力及本於誠信提出更生方案，其條件尚
    不能認為公允，本院亦無從為清費者債務清理條第64條第1
    項之認可。
三、綜上，本件債務人提出之更生方案未經債權人依消費者債務
    清理條例第60條規定可決，又不符合得由法院逕以裁定認可
    更生方案之要件，本院自應依首揭規定裁定開始清算程序。
    且依本院調得債務人之財產及所得資料，債務人已無足以構
    成清算財團之財產，應依同條例第85條第1 項規定，裁定同
    時終止清算程序。
四、次按法院為開始清算程序之裁定，不得抗告，消費者債務清
    理條例條第83條固有明文。惟查法院裁定開始清算程序後，
    自財產方面而言，即應以同條例第98條第1 項所定之財產構
    成清算財團清理債務，且債務人喪失對於清算財團之管理及
    處分權；從居住自由而言，依同條例第89條第2 項規定，債
    務人非經法院之許可，不得離開其住居地，法院並得通知入
    出境管理機關，限制其出境；從債務人資格、權利之限制而
    言，依同條例第84條規定，其他法令關於破產人資格、權利
    限制之規定，於受法院裁定開始清算程序之債務人準用之。
    此外，另有得對於債務人為拘提、管收等規定，是法院裁定
    開始清算程序，對於債務人之權益影響甚鉅。而於法院依債
    務人之聲請裁定開始清算程序之情形，前開不利益係債務人
    行使其選擇權之結果，且為兼顧程序之迅速進行，則規定法
    院所為開始清算程序之裁定不得抗告，固有其正當性。但於
    法院裁定開始更生程序後，法院因法定事由（例如：第53條
    、第56條、第61條、第65條、第74條、第76條、第83條等規
    定事由）而得或應裁定開始清算程序之情形，除了債務人依
    同條例第74條第2 項之規定聲請法院裁定開始清算程序者外
    ，其餘情形，從形式上觀察，均係違反債務人之選擇而使債
    務人遭受前開不利益，影響債務人之權益甚鉅。又是否確有
    該當於前開法定事由之情事，往往非屬顯然易辨，以同條例
    第61條為例，於更生方案未經債權人可決時，債務人是否有
    同條例第64條第2 項所定情事，往往因為法律規定使用不確
    定用語、法律概念（例如：債權人會議可決之更生方案是否
    對不同意或未出席之債權人「不公允」；更生方案是否背於
    「公共秩序、善良風俗」；以「不正當方法」使更生方案可
    決；債務人是否有虛報債務、隱匿財產，或對於債權人中之
    一人或數人允許額外利益，「情節重大」；無擔保及無優先
    權債權受償總額，是否「顯低於」法院裁定開始更生程序時
    ，依清算程序所得受償之總額；無擔保及無優先權債權受償
    總額，是否低於債務人聲請更生前二年間，可處分所得扣除
    自己及依法應受其扶養者所必要生活費用之數額等等），致
    各該情事是否確實存在，往往非屬顯然易辨，是若法院認定
    有前開第64條第2 項情事，而依第61條規定裁定開始清算程
    序時，為保障債務人之權益，即應賦予其提起抗告救濟之機
    會。基上，本院認為消費者債務清理條例第83條第2 項之規
    定，於類如前開之情形，應做限縮解釋，債務人就法院依同
    條例第61條所為開始清算程序之裁定，應得提起抗告，併此
    敘明。
中    華    民    國    99    年    7     月    12    日
                  民事第一庭  法  官  林望民
上為正本係照原本作成。
如對於本裁定抗告，須於收受裁定後10日內向本院提出抗告狀，
並繳納抗告費新臺幣1000元。
中    華    民    國    99    年    7     月    12    日
                              書記官  吳明蓉

司法院資訊處製作；財團法人民間司法改革基金會備份。
